【裁判字號】    97,訴,1802
【裁判日期】    980730
【裁判案由】    違反毒品危害防制條例
【裁判全文】
臺灣屏東地方法院刑事判決              97年度訴字第1802號
公  訴  人  臺灣屏東地方法院檢察署檢察官
被      告  甲○○
                      號
                    （另案臺灣屏東監獄竹田分監執行中）
上列被告因違反毒品危害防制條例案件，經檢察官提起公訴（97
年度毒偵字第2329號），茲因被告就被訴事實為有罪之陳述，經
告知簡式審判程序意旨，並聽取公訴人及被告之意見後，本院合
議庭裁定由受命法官獨任依簡式審判程序審理，判決如下：
    主  文
甲○○施用第一級毒品，累犯，處有期徒刑壹年肆月。扣案合計
驗後淨重壹點伍壹公克之海洛因拾貳包各含包裝袋均沒收銷燬之
，扣案注射針筒壹支沒收。
    事  實
一、甲○○有多次犯罪經法院判刑確定之紀錄，最近一次經徒刑
    執行完畢情形如下：
  (一)民國93年間因施用第一級、第二級毒品而違反毒品危害防制
    條例案件，經臺灣高等法院高雄分院94年度上訴字第419 號
    （本院94年度訴字第34號）判處有期徒刑10月、6 月，應執
    行有期徒刑1 年2 月確定，並與另案犯竊盜罪，經臺灣高雄
    地方法院95年度易字第280 號判處有期徒刑9 月確定部分，
    合併經臺灣高雄地方法院95年度聲字第3034號裁定應執行有
    期徒刑1 年11月，於94年10月23日入監執行。
  (二)94年間又因施用第一級毒品案件，經臺灣高雄地方法院94年
    度訴字第4068號判處有期徒刑8 月確定，與上開所示之刑接
    續執行。
  (三)嗣上開(一)、(二)所示之刑均適用減刑條例，經法院裁定減刑，
    並就(一)所示案件定應執行刑11月又15日、(二)所示案件減為有
    期徒刑4 月，於96年9 月13日期滿出監執行完畢。
二、又其前因初犯施用毒品案件，經臺灣高雄地方法院89年度毒
    聲字第4218號裁定令入勒戒處所施予觀察、勒戒，於90年1
    月9 日入所執行，因有繼續施用毒品傾向，經臺灣高雄地方
    法院90年度毒聲字第1101號裁定令入戒治處所施予強制戒治
    ，90年3 月7 日轉入執行，嗣因無繼續施用毒品傾向，經臺
    灣高雄地方法院90年度毒聲字第4570號裁定停止戒治，於90
    年8 月10日出所付保護管束，依指揮書於91年2 月8 日期滿
    未經撤銷停止戒治執行完畢後，已經再犯施用毒品案件經追
    訴處罰執行完畢如上。
三、詎其經前開有期徒刑執行完畢後5 年內，仍不知悔改，復基
    於施用第一級毒品之犯意，於97年10月31日晚間9 時許，在
    其位於屏東縣萬丹鄉○○村○○路145 巷15號之住處內，以
    注射方式（針筒於查獲前已經丟棄而滅失），施用海洛因1
    次，嗣為警於97年10月31日晚間10時40分許，在上址執行拘
    提時，扣得其持有海洛因12包（合計驗後淨重1.51公克）、
    注射針筒1 支而查獲，經採尿送驗呈嗎啡即海洛因經人體水
    解代謝產物陽性反應。
四、案經屏東縣警察局屏東分局報告臺灣屏東地方法院檢察署檢
    察官偵查起訴。
    理  由
一、前揭施用第一級毒品海洛因之犯罪事實，業據被告甲○○於
    本院審理時自承不諱，並有扣案白色粉末12小包、注射針筒
    1 支在卷，其粉末部分經送法務部調查局鑑驗結果，為合計
    驗後淨重1.51公克之海洛因粉末，有該局97年12月2 日調科
    壹字第09723044530 號鑑定通知書附卷可按；又其前揭時地
    經查獲後，經採尿送臺灣檢驗科技股份有限公司以氣相層析
    質譜儀法（GC／MS）檢驗結果，亦呈嗎啡即海洛因經人體代
    謝之產物陽性反應，有該公司97年12月3 日，編號KH2008B0
    000000號濫用藥物尿液檢驗報告附卷，乃鑑定機關本於專業
    知識暨以精密儀器測試所得之結論，自可憑信。被告甲○○
    自白施用海洛因，堪信與事實相符。
二、按施用第一級、第二級毒品為犯罪行為，毒品危害防制條例
    第10條定有處罰明文。故施用第一級、第二級毒品者，依前
    揭規定本應科以刑罰。惟基於刑事政策，對合於一定條件之
    施用者，則依同條例第20條、第23條之規定，施以觀察、勒
    戒及強制戒治之保安處分。又毒品危害防制條例於92年7 月
    9 日修正公布，自93年1 月9 日施行，其中第20條、第23條
    將施用毒品之刑事處遇程序，區分為「初犯」及「五年內再
    犯」、「五年後再犯」。依其立法理由之說明：「初犯」，
    經觀察、勒戒或強制戒治後，應為不起訴處分或不付審理之
    裁定；經觀察、勒戒或強制戒治執行完畢釋放後，「五年內
    再犯」者，因其再犯率甚高，原實施之觀察、勒戒及強制戒
    治既已無法收其實效，爰依法追訴或裁定交付審理。至於經
    觀察、勒戒或強制戒治執行完畢釋放後，「五年後再犯」者
    ，前所實施之觀察、勒戒或強制戒治已足以遮斷其施用毒品
    之毒癮，為期自新及協助其斷除毒癮，仍適用「初犯」規定
    ，先經觀察、勒戒或強制戒治之程序。從而依修正後之規定
    ，僅限於「初犯」及「五年後再犯」2 種情形，始應先經觀
    察、勒戒或強制戒治程序。倘被告於五年內已再犯，經依法
    追訴處罰，縱其第三次（或第三次以上）再度施用毒品之時
    間，在初犯經觀察、勒戒或強制戒治執行完畢釋放五年以後
    ，已不合於「五年後再犯」之規定，且因已於「五年內再犯
    」，顯見其再犯率甚高，原實施觀察、勒戒或強制戒治，已
    無法收其實效，即應依該條例第10條處罰，最高法院97年度
    第5 次刑庭會議決議參照。
三、被告甲○○前因初犯施用毒品案件，經臺灣高雄地方法院89
    年度毒聲字第4218號裁定令入勒戒處所施予觀察、勒戒，於
    90年1 月9 日入所執行，因有繼續施用毒品傾向，經臺灣高
    雄地方法院90年度毒聲字第1101號裁定令入戒治處所施予強
    制戒治，90年3 月7 日轉入執行，嗣因無繼續施用毒品傾向
    ，經臺灣高雄地方法院90年度毒聲字第4570號裁定停止戒治
    ，於90年8 月10日出所付保護管束，依指揮書於91年2 月8
    日期滿未經撤銷停止戒治執行完畢後，已經多次再犯施用毒
    品案件，先後經臺灣高等法院高雄分院94年度上訴字第419
    號（本院94年度訴字第34號）判處有期徒刑10月、6 月，應
    執行有期徒刑1 年2 月確定、臺灣高雄地方法院95年度易字
    第280 號判處有期徒刑9 月確定、臺灣高雄地方法院94年度
    訴字第4068號判處有期徒刑8 月確定而入監執行完畢，有臺
    灣高等法院被告前案紀錄表、臺灣屏東地方法院檢察署刑案
    資料查註紀錄表、全國施用毒品案件紀錄表、受觀察勒戒人
    毒品及前科紀錄簡列表各1 份在卷可按，其經強制戒治執行
    完畢，5 年內已經再犯施用毒品而經追訴處罰，則本件施用
    第一級毒品海洛因之犯罪事證已臻明確，應依法論科。
四、按海洛因為毒品危害防制條例第2 條第2 項第1 款規定之第
    一級毒品，除法律另有規定者外，不得持有、施用。核被告
    甲○○所為，係犯毒品危害防制條例第10條第1 項之施用第
    一級毒品罪。其因施用而持有海洛因之低度行為，應為施用
    之高度行為所吸收，不另論罪。又其前於(一)93年間因施用第
    一級、第二級毒品而違反毒品危害防制條例案件，經臺灣高
    等法院高雄分院94年度上訴字第419 號（本院94年度訴字第
    34號）判處有期徒刑10月、6 月，應執行有期徒刑1 年2 月
    確定，並與另案犯竊盜罪，經臺灣高雄地方法院95年度易字
    第280 號判處有期徒刑9 月確定部分，合併經臺灣高雄地方
    法院95年度聲字第3034號裁定應執行有期徒刑1 年11月，於
    94年10月23日入監執行；(二)94年間又因施用第一級毒品案件
    ，經臺灣高雄地方法院94年度訴字第4068號判處有期徒刑8
    月確定，與上開所示之刑接續執行；(一)、(二)所示之刑均適用
    減刑條例，經法院裁定減刑，並就(一)所示案件定應執行刑11
    月又15日、(二)所示案件減為有期徒刑4 月，於96年9 月13日
    期滿出監執行完畢，有臺灣高等法院被告前案紀錄表及臺灣
    屏東地方法院檢察署刑案資料查註紀錄表各1 份在卷可按，
    其5 年之內再因故意犯有期徒刑以上刑之本罪，為累犯，應
    依法加重其刑。
五、爰審酌被告甲○○為43年12月14日出生、受有高中肄業教育
    程度、從事雜工為業之人，本件犯罪時年53歲，有警詢年籍
    等資料附卷可參，並據其在本院審理時自陳在卷，已逾半百
    ，前案紀錄除上開構成施用毒品訴追條件及累犯之要件，不
    再重複評價者外，另有煙毒、麻藥、竊盜、賭博、恐嚇、毀
    損等多項前案經法院判刑確定並執行完畢之紀錄，有臺灣高
    等法院被告前案紀錄表及臺灣屏東地方法院檢察署刑案資料
    查註紀錄表各1 份在卷可按，素行不良，茲就其施用毒品之
    犯罪類型，雖有認為僅屬自戕行為，並未涉侵害他人法益者
    ，惟姑不論此見與我國現行刑事立法除就行為人藉自殘行為
    達到其他侵害國家、社會法益結果之目的，而在相關特別立
    法如妨害兵役治罪條例等特別法中定以處罰之規定外，向不
    加罰於單純自殘，甚或自殺行為所表彰之規範體系價值觀念
    相左，況毒品危害防制條例第10條所規定對施用毒品行為之
    處罰，其法定刑猶相當，或更甚（如施用第一級毒品罪）於
    刑法中關於故意「傷害他人」規定罪責，舉輕明重，足徵其
    規範保護之法益，原不在該「自戕」行為本身所造成行為人
    個人身體健康之有形侵害。蓋民主法治國家之所異於獨裁、
    集權社會，其國家政策、社會發展，均取決於以全體公民個
    人意志累積形成之群體意志，凡公民不分性別、學歷、職業
    、貧富、愚智，任由鴻儒碩彥至販夫走卒，其個人意志之表
    現就群體意志決定之形成，均屬等值，直接影響國家、社會
    整體之命運，至關重要，則個人基於自主、健全意思所表現
    之公民意志，不分良窳，均應尊重，然若有藉不正手段影響
    他人或自陷個人健全自主意志不能正常形成、表現者，不僅
    直接侵蝕公民群體意志形成之基礎，迫令其他自重慎行大眾
    均須承受建立在該不健全基礎形成之公共政策、社會生活品
    質之結果，對於國家、社會法益及人民全體利益，猶已構成
    危害，是如投票受賄罪所規範者，即在禁止公民匯集個人自
    主意志以形成群體意志之過程受不當影響及控制，即為適例
    。今毒品除可對個人身體健康造成有形傷害外，就人之身體
    及精神形成高度成癮性及依賴性，猶足以抑制個人表現其本
    於心性能力所為自主意志之決定，並進而造成群體意志表現
    遭不當扭曲之危險，直接影響國家、社會之發展，侵害至鉅
    ，斷非僅止於個人健康之危害，被告甲○○迭因施用毒品而
    經觀察、勒戒、強制戒治及刑之執行矯治，未幾仍重蹈覆轍
    ，除徵其守法觀念薄弱，堪認已施用毒品成習，積重難返，
    對其個人身心、家庭及國家、社會之危害非輕，並考量其犯
    罪施用毒品之情節，查獲毒品海洛因數量高達12包，合計驗
    後淨重1.51公克，對於法益造成進一步侵害之危險程度，及
    其犯罪經查獲後，尚能坦認犯行，態度尚可等一切情狀，量
    處如主文所示之刑，以資儆懲。
六、扣案分裝12小包合計驗後淨重1.51公克之海洛因粉末為查獲
    之毒品，其包裝袋因盛裝毒品而為該成分所沾黏，無法析離
    ，此觀卷附法務部調查局93年3 月19日調科壹字第09300113
    060 號函文意旨自明，應與所盛裝、沾黏之毒品併同處分，
    依毒品危害防制條例第18條第1 項前段，沒收銷燬之。扣案
    注射針筒1 支除據被告甲○○自承為其所有並預備供施用、
    持有毒品使用，經鑑驗結果，既呈海洛因等毒品「陰性」反
    應，應依刑法第38條第1 項第2 款規定沒收。未扣案而供被
    告本件施用海洛因犯罪使用之注射針筒，除據被告甲○○供
    稱於查獲前已經丟棄而滅失，依現有卷證復不能證明其尚存
    在，爰不另為沒收之諭知，附此敘明。
據上論斷，應依刑事訴訟法第273 條之1 第1 項、第299 條第1
項前段，毒品危害防制條例第10條第1 項、第18條第1 項前段，
刑法第11條、第47條第1 項、第38條第1 項第2 款，判決如主文
。
本案經檢察官簡志祥到庭執行職務
中    華    民    國    98    年    7     月    30    日
                    刑事第二庭  法  官  陳松檀
以上正本證明與原本無異。
如不服本判決應於收受本判決送達後10日內向本院提出上訴書狀
，其未敘述上訴理由者，並得於提起上訴後20日內向本院補提理
由書狀（均須按他造當事人之人數附繕本）「切勿逕送上級法院
」。
中    華    民    國    98    年    7     月    30    日
                                書記官  黃佳惠
附錄本件判決引用之法條：
毒品危害防制條例第10條
施用第一級毒品者，處6 月以上5 年以下有期徒刑。
施用第二級毒品者，處3 年以下有期徒刑。


司法院資訊處製作；財團法人民間司法改革基金會備份。
